台灣高等法院臺南分院民事判決　　　　 95年度上易字第200號
上　訴　人　　 丙○○○
兼訴訟代理人　 甲○○
被 上 訴 人　　啟佳企業有限公司
法定代理人　　 乙○○
訴訟代理人　　 丁○○
上列當事人間請求侵權行為損害賠償事件，上訴人對於中華民國
95年8月9日臺灣台南地方法院第一審判決（94年訴字第1071號）
提起上訴，本院於95年12月19日言詞辯論終結，判決如下：
    主      文
上訴駁回。
第二審訴訟費用由上訴人連帶負擔。
    事      實
甲、上訴人方面：
一、聲明：
  (一)原判決廢棄。
  (二)上廢棄部分，被上訴人在第一審之訴駁回。
  (二)第一、二審訴訟費用由被上訴人負擔。
二、陳述：除與原判決記載之事實相同者，予以引用外，補稱略
    以：
  (一)按公司法第183條規定，議事錄由主席簽名蓋章，並於會後
    20日內，將議事錄分發各股東，以確認議事錄存在。被上訴
    人公司於民國（以下同）91年10月6日由股東會決議選任乙
    ○○為執行長，該次股東會之議事錄未分發各股東，違反上
    開公司法規定，且半數股東否認收悉91年10月6日該議事錄
    ，故乙○○非被上訴人公司之法定代理人，對於本案應無起
    訴之資格。
  (二)又因被上訴人公司負責人懸缺，為防公司發生危機，上訴人
    負起責任，增建廠房，出租予原審同案被告盈鑫工業股份有
    限公司（以下簡稱盈鑫公司）之負責人曾泳明，每月租金新
    台幣（以下同）60,000元，較訴外人胡清福出租予貿吉公司
    每月租金25,000元為多，故上訴人上開出租行為顯有利於被
    上訴人，且上訴人出租之第一年租金720,000 元，押租金
    12,000元，合計840,000元，用以支付予增建被上訴人公司
    廠房工程款之訴外人周隆輝，尚有不足額6,375元，由上訴
    人墊付，上訴人未貪一分一毛之款項，何來侵權行為？上訴
    人亦未向曾泳明收取第二年、第三年之租金，又何來侵占之
    有？86年8月15日至89年8月三年期間，被上訴人公司將廠房
    出租與訴外人貿吉公司，每月租金25,000元，共900,000元
    ，皆由乙○○收取侵占，且其未繳被上訴人公司之房屋稅、
    地價稅119,673元，致被上訴人公司被法院查封，發生財務
    危機，故於乙○○要求收取訴外人曾泳明每月60,000元租金
    時，因乙○○前有侵占租金公款之不良紀錄，上訴人丙○○
    ○反對，始發生本案訴訟。
  (三)被上訴人公司成立於63年，該公司之股權，丙○○○持有25
    股、乙○○持有1股、胡松得持有1股、胡瑞峰持有12股半、
    謝廷亮持有5股、胡智能持有12股半、胡中憲持有1股、胡啟
    禎持有21股、胡惠珍持有1股，股權合計80股。被上訴人公
    司股東皆贊成廠房出租，以租金分配股利。因乙○○持有1
    股、胡松得持有1股、胡瑞峰持有12股半、謝廷亮持有5股，
    合計19股半，相較丙○○○所持有25股該公司股份，少5股
    半，廠房出租授權論說，無理取鬧，且公司業務須通過小股
    東授權，本末倒置，業務將執行困難。
  (三)綜上，上訴人所為之出租及增建被上訴人公司廠房等情事，
    乃為被上訴人公司有利之行為，上訴人未有侵害被上訴人公
    司之情事。
三、證據：除援用原審提出者外，補提：被上訴人公司土地登記
    謄本、86年8月15日被上訴人公司與貿吉公司房屋租賃契約
    、92年8月29日被上訴人公司與盈鑫公司房屋租賃契約、地
    價稅欠稅單、被上訴人公司土地所有權狀、被上訴人公司廠
    房增建工程款（均影本）等件為證。
乙、被上訴人方面：
一、聲明：
  (一)上訴駁回。
  (二)第二審訴訟費用由上訴人負擔。
二、陳述：除與原判決記載之事實相同者，予以引用外，補稱略
    以：
  (一)上訴人將系爭廠房出租與貿吉公司之租賃期間為86年8月15
    日起至91年8月14日止，每月租金25,000元；91年8月15日起
    至94年8月14日止，每月租金40,000元，當時系爭廠房係由
    貿吉公司負責興建，故租金較低，上訴人丙○○○於貿吉公
    司積欠租金、電費之下，未經股東同意私自終止契約，危害
    被上訴人公司之權益。被上訴人公司因而於92年4月13日召
    開股東會議，委任乙○○處理公司廠房出租事宜。
  (二)74年間上訴人擅自將被上訴人公司廠房出租與訴外人黃守德
    ，嗣後又詐賣股份，致訴外人黃守德於86年6月間查封被上
    訴人公司之財產，嗣由乙○○提出900,000元為擔保後，被上
    訴人公司才免於被拍賣，而86年以前被上訴人公司廠房之地
    價稅、房屋稅均由股東胡瑞峰、胡松得（乙○○之弟）繳交
    ，上訴人甲○○在86年以前未曾繳交，86年以後上訴人甲○
    ○、丙○○○夫婦繳稅，即係施用詐術之前奏，以此為誘餌
    ，行出租廠房之不法勾當。
  (三)上訴人甲○○自67年以來長期公器私用，以致被上訴人公司
    虧損累累，並未經被上訴人公司及其他全體股東同意或授權
    ，擅自出租廠房，上訴人甲○○及丙○○○又僱工整修被上
    訴人廠房，破壞廠房之風水及外觀美感，並危及廠房結構安
    全，應負起日後廠房結構遭破壞之危險責任，不法侵害被上
    訴人公司之權利。上訴人丙○○○、甲○○又未經被上訴人
    公司同意，於92年8月29日將被上訴人公司廠房，出租予原
    審同案被告盈鑫公司，已收取盈鑫公司交付之第一年即92年
    10月至93年9月份之租金，每月60,000元，計720,000元，並
    收取盈鑫公司交付之押租金12,000元，合計840,000元，致
    被上訴人公司受有不能使用收益上揭廠房及土地之損害，上
    訴人自應連帶賠償被上訴人公司所受損害840,000元。
三、證據：除援用原審提出者外，補提：租賃契約書、協議書、
    股東會會議記錄、繳交法院提存金、租金付利息收據（均影
    本）等件為證。
    理      由
一、按法人至清算終結止，在清算之必要範圍內，視為存續；解
    散之公司，於清算範圍內，視為尚未解散，民法第40條第2
    項、公司法第25條分別定有明文。次按公司設立登記，經主
    管機關撤銷者，亦為公司解散之原因，公司解散後，尚須經
    清算程序，了結其法律關係，在清算範圍內，視為尚未解散
    ，即在清算完結前，法人之人格於清算之範圍內仍然存續，
    必待清算完結後，公司之人格始歸消滅（最高法院81年度第
    2次民事庭會議決議）。又有限公司之清算，依公司法第113
    條準用同法第84條第2項前段之規定，由清算人執行清算事
    務，有代表公司為訴訟上或訴訟外一切行為之權。本件被上
    訴人公司經經濟部以74年8月建三字第110503號函公告撤銷
    登記在案，有被上訴人公司提出之有限公司登記事項卡附卷
    （見原審卷第99頁）可稽。被上訴人公司提起本件訴訟，請
    求上訴人丙○○○、甲○○賠償無權出租上揭廠房及土地與
    原審同案被告盈鑫公司之損害賠償，併請求盈鑫公司返還無
    權占有使用系爭廠房相當於租金之不當得利及侵權行為之損
    害賠償，影響被上訴人公司分派於各股東之賸餘財產，核屬
    清算事務。是被上訴人公司法人人格仍存續，即具備當事人
    能力，自得以公司之清算人為法定代理人提起本件訴訟，在
    程序上並無不合，合先敘明。
二、本件被上訴人主張：上訴人丙○○○為被上訴人公司之股東
    （持有股份25股），竟未經其他股東同意或授權，與其夫甲
    ○○於92年8月29日假冒被上訴人公司名義，將被上訴人公
    司所有坐落門牌號碼臺南縣仁德鄉○○村○○路510號之建
    物即廠房及土地，擅自與原審同案被告盈鑫公司（經原審判
    決後未上訴）簽訂房屋租賃契約書，並在該份契約書上，蓋
    用其前所持已廢止不用之「啟佳企業有限公司印」之印章，
    將被上訴人公司所有上揭廠房及土地出租並交付與盈鑫公司
    使用，共同不法侵害被上訴人公司之權利，致被上訴人公司
    不能使用收益上揭廠房及土地，上訴人丙○○○、甲○○並
    收受盈鑫公司交付之92年10月至93年9月之租金，每月60,00
    0元，計720,000元，及120,000元之押租金，共計840,000
    元，爰本於侵權行為之法律關係，請求：(一)上訴人丙○○○
    、甲○○應連帶給付被上訴人公司840,000元。(二)盈鑫公司
    應給付被上訴人公司1,278,000元，及自民國95年7月1日起
    至遷出被上訴人公司廠房及坐落土地止，按月給付被上訴人
    公司62,000元等語（原審為上訴人敗訴之判決，為同案被告
    盈鑫公司部分勝訴、部分敗訴之判決，上訴人就其敗訴部分
    提起上訴。盈鑫公司及被上訴人則均未就其敗訴部分聲明不
    服均已確定）。
三、上訴人則以：被上訴人公司於91年10月6日由股東會決議選
    任乙○○為執行長，該次股東會之議事錄未分發各股東，違
    反公司法第183條規定，議事錄由主席簽名蓋章，並於會後
    20日內，將議事錄分發各股東之規定，且半數股東否認收悉
    該議事錄，故乙○○非被上訴人公司之法定代理人，對於本
    案應無起訴之資格。又因被上訴人公司負責人懸缺，為防公
    司發生危機，上訴人負起責任，增建廠房，出租予盈鑫公司
    ，每月租金60,000元，較前訴外人胡清福出租予貿吉公司每
    月租金25,000元為多，故上訴人上開出租行為顯有利於被上
    訴人公司，且上訴人出租之第一年租金720,000元，押租金
    120,000元，合計84,000元，用以支付予增建被上訴人公司
    廠房工程款之訴外人周隆輝，尚有不足額6,375元，由上訴
    人墊付。上訴人所為出租及增建被上訴人公司廠房，乃為被
    上訴人公司有利之行為，上訴人未貪一分一毛之款項，何有
    侵權行為，使被上訴人公司受到損害等語，資為抗辯。
四、查被上訴人主張上訴人丙○○○為業經撤銷登記之被上訴人
    公司股東（持有25股股權），其夫即上訴人甲○○為該公司
    股東胡清順、胡清福（2人各持有25股股權）之胞弟，因被
    上訴人公司執行業務股東即負責人胡清順已先於71年8月6日
    死亡，公司股東會乃於83年9月11日決議：推選胡清福為被
    上訴人公司新任執行長，胡清福又於91年7月20日死亡，因
    被上訴人公司已經停止營業，並遭經濟部撤銷公司登記，故
    不能將公司負責人為變更登記。上訴人丙○○○、甲○○未
    經被上訴人公司同意，於92年8月29日將被上訴人公司廠房
    ，出租予原審同案被告盈鑫公司等情，為上訴人所不爭執（
    見本院卷第30頁），並有上訴人甲○○提出以被上訴人公司
    名義與盈鑫公司簽訂之房屋租賃契約影本一份附卷可稽（見
    本院卷第40頁），被上訴人之主張，堪信為真實。
五、被上訴人復主張上訴人丙○○○、甲○○未經被上訴人公司
    同意，將被上訴人公司廠房出租予盈鑫公司使用，致被上訴
    人公司不能使用收益上揭廠房及土地，並已收取盈鑫公司交
    付之第一年即92年10月至93年9月份之租金，每月60,000元
    ，共720,000元，及盈鑫公司交付之押租金120,000元，合計
    840,000元，致被上訴人公司不能使用收益上揭廠房及土地
    ，上訴人自應連帶賠償被上訴人公司所受損害840,000元等
    語；上訴人則否認有收到該840,000元，並抗辯稱該840,000
    元全部用以支付增建被上訴人公司廠房工程款之訴外人周隆
    輝外，尚有不足額6,375元，由上訴人墊付，上訴人未貪一
    分一毛之款項，何來侵權行為；更何況乙○○非被上訴人公
    司之法定代理人，對於本案應無起訴之資格等語。是本件兩
    造所爭執者，厥為：(一)乙○○是否為被上訴人公司之法定代
    理人，能否以被上訴人公司法定代理人之身分提起本件訴訟
    。(二)被上訴人公司能否以上訴人侵害其權利致受有損害為由
    ，請求上訴人賠償840,000元。經查：
  (一)上訴人主張被上訴人公司91年10月6日所召開之股東會，該
    次議事錄未分發各股東，以確認議事錄存在，違反公司法第
    183條規定，且半數股東否認收悉91年10月6日之議事錄，故
    乙○○非被上訴人公司之新執行長（法定代理人），應無提
    起本件訴訟之權云云。然查，公司法第183條乃關於「股份
    有限公司」股東會議事錄之作成、分發與保存之規定，本件
    被上訴人公司之組織型態為「有限公司」。按「有限公司之
    意思機關為全體股東，凡依公司法之規定須經股東同意之事
    項，於股東行使同意權時，無須以會議方式為之，是以，有
    限公司尚無股東會之設置。」（經濟部民國89年11月7日商
    字第89222613號函釋參照）。且公司法亦未有關於「有限公
    司」股東會召集之程序規範，亦無準用股份有限公司股東會
    章節之規定。是上訴人上述主張，顯對法條有所誤解。
  (二)又按民事訴訟法第277條前段規定，當事人主張有利於己之
    事實者，就其事實有舉證之責任；又私文書經本人或其代理
    人簽名、蓋章或按指印或有法院或公證人之認證書，推定為
    真正，同法第358條第1項亦有明文規定。依被上訴人公司於
    91年10月6日之股東會會議記錄記載：「啟佳企業有限公司
    股東會議記錄一、地點：台南市○區○○路14號。二、時間
    ：91年10月6日上午9時。三、股東股權：胡啟楨21股，胡松
    得1股，胡中憲1股，乙○○1股，胡惠珍1股，丙○○○25股
    ，謝碧綢25股，謝廷亮5股，股權合計80股。四、議決：股
    東乙○○為啟佳企業有限公司新執行長。」等語（見原審卷
    第90頁）。上訴人丙○○○亦自承其本人簽名並蓋章於該會
    議紀錄上（見原審卷第128頁）。則依前揭民事訴訟法第358
    條第1項規定，已可推定上開91年10月6日被上訴人公司股東
    會議紀錄為真正。又依上開會議紀錄內容記載，被上訴人公
    司確已於91年10月6日召開股東會議，並議決選任乙○○為
    被上訴人公司之「新執行長」（即法定代理人），殆無疑義
    。並不因於會後未將議事錄分發各股東，而影響該次股東會
    決議之合法性。況上訴人丙○○○、甲○○據渠等上揭抗辯
    所提起之「確認上開股東會議不存在之訴」，業經原審法院
    於95年7月19日以95年度訴字第246判決原告（即上訴人）之
    訴駁回，有該民事判決影本一份存卷（見原審卷第266–268
    頁）可參。上訴人丙○○○、甲○○二人未經被上訴人公司
    或其他股東全體授權，即屬無權以被上訴人公司名義與盈鑫
    公司簽訂租賃契約，然渠等仍將被上訴人公司廠房及土地出
    租與盈鑫公司，此與被上訴人公司上揭91年10月6日之股東
    會議是否存在，並議決乙○○為被上訴人公司之「執行長」
    無涉，亦與乙○○是否偽造被上訴人公司92年4月13日股東
    會決議無關（按此部分亦經臺灣臺南地方法院檢察署以93年
    度偵字第5899號不為起訴處分及臺灣高等法院臺南分院檢察
    署以94年度上聲議字第448號再議駁回確定）。上訴人徒以
    被上訴人公司召開股東會未將議事錄分發予各股東，違反公
    司法第183條規定，而主張乙○○非被上訴人公司之執行長
    （法定代理人）云云，即無可採。被上訴人公司於74年間經
    經濟部公告撤銷登記後，於91年10月6日召開股東會，選任
    乙○○為新執行長，已如上述，被上訴人公司復於91年10月
    13日召開股東會選任乙○○為「清算人」，亦有該次會議紀
    錄影本一份存卷可按（見外放之臺灣臺南地方法院檢察署93
    年度偵字第5898號偽造文書偵查卷影本第118頁），上訴人
    甲○○亦自承該次會議確有召開（見原審卷第117頁）。乙
    ○○既經被上訴人公司先後選任為「新執行長」、「清算人
    」，自得以被上訴人公司之法定代理人身分，對於上訴人提
    起本件訴訟。上訴人抗辯乙○○非被上訴人公司之法定代理
    人，無提起本件訴訟之資格云云，應無可採。
  (三)被上訴人公司92年4月13日股東會議記錄，已提案被上訴人
    公司之廠房由91年10月所選任之執行長乙○○處理出租問題
    ，其他股東不得擅自與任何人簽約，危及所有股東之權益等
    語（見原審卷第91頁），上訴人丙○○○、甲○○雖不爭執
    其於92年4月13日上揭股東會議時到場（見臺灣臺南地方法
    院檢察署93年度偵字第5898號偵查影卷第94頁），但卻以乙
    ○○、胡松得、胡瑞豐、謝廷亮共持有被上訴人公司股數19
    股半，而上訴人丙○○○持有25股，故上訴人丙○○○持有
    被上訴人公司股份較其他股東多為由，主張該次股東會出席
    股東未達半數，該次股東會之決議無效，而不服92年4月13
    日股東會議提案之廠房出租授權說，且公司業務不應經小股
    東授權云云。然公司廠房出租事宜本為公司營業重要事項，
    本應由有限公司全體股東行使同意權，並由公司之代表人代
    表公司簽立租賃契約，上訴人無法證明其等上揭出租行為，
    業經被上訴人公司或其他股東全體股東授權。因之，被上訴
    人公司主張上訴人無權將公司系爭廠房及土地出租與原審同
    案被告盈鑫公司，堪可信採。
  (四)上訴人自承於92年8月29日，與盈鑫公司法定代理人曾泳明
    訂立系爭房屋租賃契約書，將被上訴人公司之系爭廠房及土
    地出租與盈鑫公司法定代理人曾泳明，每月租金為60,000元
    ，押租金為120,000元，並有房屋租賃契約一份附卷可憑（
    見本院卷第40頁），且上訴人無法舉證證明渠等出租行為，
    業經被上訴人公司或其他全體股東授權已如前述。又上訴人
    將被上訴人公司系爭廠房及土地出租，未經其他股東同意或
    授權，擅自蓋用渠等前所持已廢止不用之「啟佳企業有限公
    司印」之印章，於92年8月29日，假冒被上訴人公司名義，
    與盈鑫公司法定代理人曾泳明簽訂系爭房屋租賃契約書，並
    在該份契約書上蓋用上開被上訴人公司印章，將被上訴人公
    司所有系爭廠房及土地出租與盈鑫公司等情，業經本院94年
    度上訴字第626號刑事判決，判處上訴人各有期徒刑4月。是
    以，上訴人丙○○○、甲○○無權擅自將被上訴人公司所有
    之系爭廠房及土地出租交付與盈鑫公司曾泳明使用，應屬有
    據。
  (五)按因故意或過失，不法侵害他人之權利者，負損害賠償責任
    ；數人共同不法侵害他人之權利者，連帶負損害賠償責任；
    負損害賠償責任者，除法律另有規定或契約另有訂定外，應
    回復他方損害發生前之原狀；損害賠償，除法律另有規定或
    契約另有訂定外，應以填補債權人所受損害及所失利益為限
    ，民法第184條第1項前段、第185條第1項、第195條第1項前
    段、第213條第1項、第216條第1項分別定有明文。次按就他
    人之物為使用收益，而無正當之權源者，即屬不法侵害他人
    之權利，自應成立侵權行為，而負損害賠償之責任（最高法
    院79年度台上字第253號判決參照）。查上訴人擅自將被上訴
    人公司所有之上揭廠房及土地出租並交付與盈鑫公司法定代
    理人曾泳明占有使用，致被上訴人公司無法使用收益上揭廠
    房及土地，應足認上訴人所為成立共同侵權行為，應對被上
    訴人公司負連帶損害賠償責任。雖上訴人主張其未直接收受
    被上訴人公司系爭廠房及土地之第一年（92年10月1日至93
    年10月1日）租金720,000元，及押租金120,000元，共計840,
    000元，而係將上開租金及押租金共840,000元用以興建廠房
    ，並代墊6,375元與訴外人周隆輝云云。但此等情事仍係上訴
    人擅自而為，對被上訴人公司非必屬有利，又被上訴人公司
    業認上訴人此一整修行為已破壞廠房風水及外觀美感，並危
    及廠房結構之安全。是上訴人自不能執此而減免渠等上揭之
    損害賠償責任。而上訴人將上揭廠房及土地無權出租與盈鑫
    公司法定代理人曾泳明，並收取租金及押租金共840,000元，
    已如前述，堪認被上訴人公司受有不能使用收益上揭廠房及
    土地所受之損害額為相當於租金及押租金總額之840,000元。
    從而，被上訴人公司請求上訴人應連帶賠償被上訴人840,000
    元，尚屬有據，應予准許。
  (六)末按給付有確定期限者，債務人自期限屆滿時起，負遲延責
    任。給付無確定期限者，債務人於債權人得請求給付時，經
    其催告而未為給付，自受催告時起，負遲延責任。其經債權
    人起訴而送達訴狀，或依督促程序送達支付命令，或為其他
    相類之行為者，與催告有同一之效力，民法第299條第1項、
    第2項定有明文。又遲延之債務，以支付金錢為標的者，債權
    人得請求依法定利率計算之遲延利息。但約定利率較高者，
    仍從其約定利率；而應付利息之債務，其利率未約定，亦無
    法律可據者，週年利率為百分之5，亦為同法第233第1項及第
    203條所明定。查本件被上訴人公司請求上訴人丙○○○、甲
    ○○給付損害賠償，並未定有給付期限，依前揭說明，被上
    訴人公司請求自起訴狀繕本送達上訴人丙○○○、甲○○之
    翌日起至清償日止，按週年利率百分之五計算之利息，並無
    不合；又本件起訴狀繕本於94年9月15日送達上訴人丙○○○
    、甲○○，有送達證書一紙在卷（見原審卷第31頁）足憑。
    則被上訴人公司併請求上訴人丙○○○、甲○○自起訴狀繕
    本送達被告翌日即94年9月16日起至清償日止，按週年利率百
    分之五計算之法定遲延利息，核與上開規定並無違背，自無
    不合。
六、綜上所述，本件被上訴人主張為可採信，上訴人所辯均為無
    可取。被上訴人公司自得請求上訴人賠償損害。從而，被上
    訴人本於侵權行為之法律關係，請求上訴人丙○○○、甲○
    ○應連帶給付840,000元，及自起訴狀繕本送達翌日起即94
    年9月16日起至清償日止，按週年利率百分之五計算之法定
    遲延利息，為有理由，應予准許。原審就該准許部分為上訴
    人敗訴之判決，經核於法並無不合。上訴意旨，指摘原判決
    不當，求予廢棄改判，為無理由，應予駁回。
七、本件事證已臻明確，兩造其餘攻擊防禦方法及所提證據資料
    ，經本院斟酌後，認對於判決結果已不生影響，爰不逐一論
    述，併予敘明。
五、據上論結，本件上訴為無理由，依民事訴訟法第449條第1項
    、第78條、第85條第2項，判決如主文。
中　　華　　民　　國　　96　　年　　1　　月　 　2  　 日
                  民事第四庭    審判長法　官  王惠一
                                      法　官  林永茂
                                      法　官  王浦傑
上為正本係照原本作成。
不得上訴
中    華    民    國    96    年    1    月     4     日
                                      書記官  蕭奎璋
